ACORDAO-COMPLETO-2320698

ACÓRDÃO 2249/2019 ATA 36/2019 - PLENÁRIO

VISTOS, relatados e discutidos estes autos de representação autuada com vistas a apurar a ocorrência de irregularidades no censo escolar do Município de Mata Grande/AL;
ACORDAM os Ministros do Tribunal de Contas da União, reunidos em sessão do Plenário, ante as razões expostas pelo Relator, em;
9.1. conhecer da presente representação, uma vez satisfeitos os requisitos de admissibilidade previstos nos arts. 235 e 237, inciso III, do RITCU, e no art. 103, § 1º, da Resolução TCU 259/2014, para, no mérito, considerá-la procedente;
9.2. rejeitar as razões de justificativa apresentadas pelo Sr. José Jacob Gomes Brandão (CPF XXX.182.364-XX) e pela Sra. Maria Francisca dos Santos Sandes (CPF XXX.421.254-XX) , respectivamente prefeito e secretária municipal de educação de Mata Grande/AL à época dos fatos;
9.3. aplicar ao Sr. José Jacob Gomes Brandão (CPF XXX.182.364-XX) e à Sra. Maria Francisca dos Santos Sandes (CPF XXX.421.254-XX) , a multa prevista no art. 58, inciso II, da Lei 8.443/1992, c/c o art. 268, inciso II, do Regimento Interno do TCU, no valor individual de R$ 62.237,56, fixando-lhes o prazo de 15 (quinze) dias, a contar da notificação, para comprovarem, perante o Tribunal (art. 214, inciso III, alínea "a", do Regimento Interno) , o recolhimento das dívidas aos cofres do Tesouro Nacional, atualizadas monetariamente desde a data deste acórdão até a data do efetivo recolhimento, se forem pagas após o vencimento, na forma da legislação em vigor; 
9.4. autorizar, desde logo, nos termos do art. 28, inciso II, da Lei 8.443/1992, a cobrança judicial das dívidas, caso não atendidas as notificações;
9.5. considerar graves as irregularidades atribuídas ao Sr. José Jacob Gomes Brandão (CPF XXX.182.364-XX) e à Sra. Maria Francisca dos Santos Sandes (CPF XXX.421.254-XX) ;
9.6. inabilitar o Sr. José Jacob Gomes Brandão (CPF XXX.182.364-XX) e a Sra. Maria Francisca dos Santos Sandes (CPF XXX.421.254-XX) para o exercício de cargo em comissão ou função de confiança no âmbito da Administração Pública, pelo período de 5 (cinco) anos, nos termos do art. 60 da Lei 8.443/1992.
9.7. dar ciência desta deliberação ao Tribunal de Contas do Estado de Alagoas (TCE/AL) e ao Ministério Público do Estado de Alagoas (MPE/AL) , encaminhando-lhes cópia do relatório de auditoria da Controladoria-Geral da União em Alagoas (CGU/AL) , peça 7, para as providências que considerarem cabíveis; 
9.8. dar ciência desta decisão à Controladoria-Geral da União no Estado de Alagoas (CGU/AL) , ao Fundo Nacional de Desenvolvimento da Educação (FNDE/MEC) e aos responsáveis.

Representação que apura possíveis irregularidades relacionadas a indícios de fraude no censo escolar referente aos anos de 2008 a 2013.

Município de Mata Grande/AL.

3. Responsáveis: José Jacob Gomes Brandão (XXX.182.364-XX); Maria Francisca dos Santos Sandes (XXX.421.254-XX).

13.1. Ministros presentes: José Mucio Monteiro (Presidente), Benjamin Zymler, Augusto Nardes, Aroldo Cedraz e Ana Arraes.
13.2. Ministros-Substitutos convocados: Augusto Sherman Cavalcanti (Relator), Marcos Bemquerer Costa, André Luís de Carvalho e Weder de Oliveira.

ACORDAO-COMPLETO-2409311

Acórdão 1688/2020 - Plenário

ACORDAO-COMPLETO-2425198

Acórdão 2262/2020 - Plenário

AUGUSTO SHERMAN

Com ajustes de forma pertinentes, reproduzo abaixo, como parte do relatório, a instrução de mérito lançada à peça 227:
I - INTRODUÇÃO	
1.	Trata-se de representação acerca de possíveis irregularidades ocorridas no censo escolar no Município de Mata Grande/AL, no período de 2013 a 2014 (peça 1, p. 1-7) . O presente processo é decorrente do processo de denúncia TC Processo 008.610/2014-2, em cuja decisão foi determinado à Controladoria-Geral da União em Alagoas (CGU/AL) que, tão logo concluísse a ação de controle para apurar as denúncias relacionadas ao censo escolar do Município de Mata Grande/AL, enviasse a este Tribunal o relatório, acompanhado dos respectivos documentos comprobatórios, conforme Acórdão 2182/2014-TCU-Plenário (Ministro José Jorge) (peça 3) .
2.	A CGU/AL foi notificada da decisão prolatada no Acórdão 2182/2014-TCU-Plenário por meio do Ofício 620/2014-TCU/Secex-AL (peça 4) , de 29/8/2014, recebido em 8/9/2014 (peça 5) . O relatório objeto da determinação foi encaminhado ao TCU em 23/12/2015 (peças 6 e 7) , com os correspondentes papéis de trabalho (peças 8 a 187) .
3.	Desta forma, a presente representação versa sobre os resultados de ação de controle desenvolvida pela Controladoria-Geral da União no âmbito do Programa 2030 - Educação Básica, Ação 4014 - Censo Escolar da Educação Básica no município de Mata Grande/AL. A CGU/AL registrou que os exames foram realizados em estrita observância às normas de fiscalização aplicáveis ao Serviço Público Federal, tendo sido utilizadas, dentre outras, técnicas de inspeção física e registros fotográficos, análise documental, realização de entrevistas e aplicação de questionários (peça 7, p. 1) .
4.	Com base nos exames realizados, concluiu-se que houve irregularidades no cadastramento de alunos da rede municipal no Censo Escolar, realizado pela Prefeitura Municipal de Mata Grande, especialmente no que se refere à Educação de Jovens e Adultos (EJA) , conforme detalhado em constatações específicas do relatório (peça 7) e na instrução à peça 189.
II - HISTÓRICO.	
5.	No âmbito do TC Processo 008.610/2014-2 (DEN) , em apenso, constam os elementos da denúncia inicial apresentada a esta Corte e à CGU e que motivou a realização da fiscalização pelo Controle Interno. Em suma, a denúncia apontou os seguintes indícios de irregularidades, sintetizadas na instrução à peça 2:
9. A denúncia apresentada traz informações de que o número de alunos matriculados na Educação de Jovens e Adultos (EJA) no Município de Mata Grande/AL excedia o número de alunos matriculados no ensino fundamental da rede municipal. 
10. Que os dados constantes do censo escolar de 2013, publicado pelo Instituto Nacional de Pesquisas Educacionais Anísio Teixeira (Inep) , demonstram que a rede municipal tinha 3.907 alunos matriculados no ensino fundamental, enquanto as matrículas no EJA alcançaram 5.577 alunos. Que no EJA havia trinta por cento a mais de alunos que o ensino fundamental e o correspondente a 22,6% da população do município. 
11. O autor apresentou análise que realizou dos dados do censo escolar de Mata Grande/AL dos anos de 2008 a 2013 e registrou ter verificado um aumento de 871% no número de matrículas do EJA nesse período. No mesmo interregno, segundo afirmou, o número de alunos matriculados no ensino fundamental reduziu em 26%. 
12. Comparou também a situação de Mata Grande/AL com os municípios de Arapiraca/AL e Atalaia/AL para verificar se era uma tendência geral. Constatou que Arapiraca e Atalaia tem 1,40% e 2,80%, respectivamente, das populações matriculadas no EJA. Mata Grande teria 22,6%. Em Arapiraca, o número de alunos no EJA corresponde a 13,7 % do total de alunos do ensino fundamental. Atalaia tem 17%. Já em Mata Grande proporção alcançou em 2013 o percentual de 30%. 
13. Registrou que Mata Grande/AL geriu no Fundeb de 2013 o montante de R$ 21.588.793,10 para um total de 9.484 alunos matriculados, no ensino fundamental e no EJA, o que corresponderia a uma receita de R$ 2.276,34 por aluno. Apontou que 4.991 alunos do EJA seriam irregulares o que propiciou uma receita indevida de R$ 11.361.212,94 para o Município, apenas em 2013. 
14. Comparou, também, os números e valores de Mata Grande/AL com os de outros municípios do mesmo porte de Alagoas, o que reforçou a sua conclusão quanto à discrepância da situação de Mata Grande/AL.
6.	A presente representação teve por base as constatações constantes do Relatório de Fiscalização da CGU/AL, que foi dividido em duas partes (peça 7) .
6.1.	Na primeira parte foram apresentadas as situações evidenciadas que demandarão a adoção de medidas preventivas e corretivas por parte dos gestores federais, visando à melhoria da execução dos Programas de Governo ou à instauração da competente tomada de contas especial, as quais serão monitoradas pela Controladoria-Geral da União (peça 7, p. 3-17) . 
6.2.	Na segunda parte foram apresentadas as situações detectadas cuja competência primária para adoção de medidas corretivas pertence ao executor do recurso federal e que compõem o relatório para conhecimento dos órgãos repassadores de recursos federais, bem como dos órgãos de defesa do Estado para providências no âmbito de suas competências, embora não exijam providências corretivas isoladas por parte das pastas ministeriais, por isso não serão objeto de monitoramento isolado das providências saneadoras (peça 7, p. 17-44) .  
7.	Os principais achados de auditoria apontados pela CGU estão a seguir sintetizados:
7.1.	Número de alunos matriculados na Educação de Jovens e Adultos do Município de Mata Grande é desproporcional, comparado aos demais municípios alagoanos (item 2.1.1 do relatório de auditoria da CGU/AL, peça 7, p. 4-5) .
7.2.	Inclusão de alunos falecidos no cadastro da EJA (item 2.1.2 do relatório de auditoria da CGU/AL, peça 7, p. 5-7) .
7.3.	Existência de alunos que repetiam por três ou mais anos a mesma etapa da EJA ou regrediam de etapa no ano seguinte (item 2.1.3 do relatório de auditoria da CGU/AL peça 7, p. 7-10) .
7.4.	Existência de alunos que estavam em fase de conclusão do ensino médio, ou do ensino fundamental, ou da EJA, que foram novamente matriculados nas etapas iniciais da EJA (item 2.1.4 do relatório de auditoria da CGU/AL peça 7, p. 10-14) .
7.5.	Número de fichas de matrícula e/ou diários de classe da EJA menor que o número de alunos registrados no Censo Escolar 2013 e fichas de matrícula preenchidas por pessoas que não tinham vínculo com a Prefeitura Municipal de Mata Grande/AL e não assinadas pelos responsáveis das respectivas escolas (item 2.1.5 do relatório de auditoria da CGU/AL, peça 7, p. 14-15) .
7.6.	Existência de alunos da EJA com residência ou vínculos trabalhistas ativos em municípios que distam mais de 150 km de Mata Grande/AL (item 2.1.6 do relatório de auditoria da CGU/AL, peça 7, p. 15-17) .
7.7.	Existência de professores da EJA sem vínculo com a Prefeitura de Mata Grande/AL e sem o respectivo recolhimento de encargos trabalhistas e previdenciários (item 2.2.1 do relatório de auditoria da CGU/AL, peça 7, p. 17-18) .
7.8.	Aumento no número de alunos nas etapas iniciais da EJA, a partir de 2009, não se refletiu no aumento do número de alunos concluintes ou matriculados nas etapas finais dessa modalidade nos anos seguintes (item 2.2.2 do relatório de auditoria da CGU/AL, peça 7, p. 18-19) .
7.9.	Condições inadequadas de funcionamento, nas escolas visitadas (item 2.2.3 do relatório de auditoria da CGU/AL, peça 7, p. 20-35) .
7.10.	Aumento do volume de recursos do Fundeb, destinados ao município de Mata Grande/AL, não se refletiu em melhoria no desempenho dos alunos da rede municipal de educação (item 2.2.4 do relatório de auditoria da CGU/AL, peça 7, p. 35-41) .
7.11.	Ausência de atuação do Conselho de Acompanhamento e Controle Social do Fundeb, em Mata Grande/AL (item 2.2.5 do relatório de auditoria da CGU/AL, peça 7, p. 42-44) .
8.	O conjunto de constatações registradas pela CGU apontam que houve manipulação dos dados do censo escolar, gerando reflexo financeiro direto para o município, nos repasses de programas federais na área de educação, como Programa de Educação de Jovens e Adultos (Peja) , Programa Nacional de Apoio ao Transporte do Escolar (Pnate) , Programa Nacional de Alimentação Escolar (Pnae) , e na constituição de recursos do Fundo de Manutenção e Desenvolvimento da Educação Básica e de Valorização dos Profissionais da Educação (Fundeb) , que também conta com aporte federal.
9.	Desta forma, na instrução à peça 189, foi proposta a audiência do Sr. José Jacob Gomes Brandão (CPF XXX.182.364-XX) , prefeito de Mata Grande/AL, no período de 2009-2012 e 2013-2016, o que abrange todo o período das ocorrências relatadas, em virtude de irregularidades no cadastramento de alunos da rede municipal no censo escolar, nos exercícios de 2013 e 2014, especialmente no que se refere à Educação de Jovens e Adultos (EJA) , tendo em vista as condutas abaixo descritas, com ofensa ao art. 206, inciso VII, ao art. 208, inciso V, da CF/1988; ao art. 5º, §1º, inciso I, da Lei 9.394/1996 (LDB) ; ao art. 9º da Lei 11.494/2007; e ao art. 4º da Portaria GM/MEC 316, de 4/4/2007:
	a) Inclusão de alunos falecidos no cadastro da EJA (item 2.1.2 do relatório de auditoria da CGU/AL, peça 7, p. 5-7) ;
	b) Existência de alunos que repetiam por três ou mais anos a mesma etapa da EJA ou regrediam de etapa no ano seguinte (item 2.1.3 do relatório de auditoria da CGU/AL peça 7, p. 7-10) ;
	c) Existência de alunos que estavam em fase de conclusão do ensino médio, ou do ensino fundamental, ou da EJA, que foram novamente matriculados nas etapas iniciais da EJA (item 2.1.4 do relatório de auditoria da CGU/AL peça 7, p. 10-14) ;
	d) Número de fichas de matrícula e/ou diários de classe da EJA menor que o número de alunos registrados no Censo Escolar 2013 e fichas de matrícula preenchidas por pessoas que não tinham vínculo com a Prefeitura Municipal de Mata Grande/AL e não assinadas pelos responsáveis das respectivas escolas (item 2.1.5 do relatório de auditoria da CGU/AL, peça 7, p. 14-15) ; e,
	e) Existência de alunos da EJA com residência ou vínculos trabalhistas ativos em municípios que distam mais de 150 km de Mata Grande/AL (item 2.1.6 do relatório de auditoria da CGU/AL, peça 7, p. 15-17) .
9.	Também foi proposta a audiência da Sra. Maria Francisca dos Santos Sandes (CPF XXX.421.254-XX) , Secretária Municipal de Educação de Mata Grande/AL, à época dos fatos, em virtude de irregularidades no cadastramento de alunos da rede municipal no censo escolar, nos exercícios de 2013 e 2014, especialmente no que se refere à Educação de Jovens e Adultos (EJA) , tendo em vista as condutas abaixo descritas, com ofensa ao art. 206, inciso VII, ao art. 208, inciso V, art. 37 (princípio da eficiência) , todos da CF/1988; ao art. 5º, §1º, inciso I, da Lei 9.394/1996 (LDB) ; ao art. 9º da Lei 11.494/2007; e ao art. 4º da Portaria GM/MEC 316, de 4/4/2007:
	a) Inclusão de alunos falecidos no cadastro da EJA (item 2.1.2 do relatório de auditoria da CGU/AL, peça 7, p. 5-7) ;
 	b) Existência de alunos que repetiam por três ou mais anos a mesma etapa da EJA ou regrediam de etapa no ano seguinte (item 2.1.3 do relatório de auditoria da CGU/AL peça 7, p. 7-10) ;
	c) Existência de alunos que estavam em fase de conclusão do ensino médio, ou do ensino fundamental, ou da EJA, que foram novamente matriculados nas etapas iniciais da EJA (item 2.1.4 do relatório de auditoria da CGU/AL peça 7, p. 10-14) ;
	d) Número de fichas de matrícula e/ou diários de classe da EJA menor que o número de alunos registrados no Censo Escolar 2013 e fichas de matrícula preenchidas por pessoas que não tinham vínculo com a Prefeitura Municipal de Mata Grande/AL e não assinadas pelos responsáveis das respectivas escolas (item 2.1.5 do relatório de auditoria da CGU/AL, peça 7, p. 14-15) ;
	e) Existência de alunos da EJA com residência ou vínculos trabalhistas ativos em municípios que distam mais de 150 km de Mata Grande/AL (item 2.1.6 do relatório de auditoria da CGU/AL, peça 7, p. 15-17) ; e,
	f) Aumento no número de alunos nas etapas iniciais da EJA, a partir de 2009, não se refletiu no aumento do número de alunos concluintes ou matriculados nas etapas finais dessa modalidade nos anos seguintes (item 2.2.2 do relatório de auditoria da CGU/AL, peça 7, p. 18-19) .
10.	Não foi proposta a audiência do presidente do Conselho de Acompanhamento e Controle Social do Fundeb de Mata Grande/AL, apesar da atribuição de supervisionar os registros do censo escolar (Lei 11.494/2007) , tendo em vista as descontinuidades nos mandatos do referido conselho, no período de 21/2/2013 a 7/6/2013 (peça 188) .
11.	Despacho do titular da unidade autorizou a realização das audiências propostas (peça 191) .
12.	A audiência do Sr. José Jacob Gomes Brandão (CPF XXX.182.364-XX) , prefeito de Mata Grande/AL, foi promovida por meio do Ofício 522/2017-TCU/Secex-AL, datado de 3/7/2017 (peça 198) , recebido em 10/7/2017 (peça 199) . O responsável solicitou prorrogação de prazo pelo período de noventa dias (peças 200 a 203) , no que foi atendido, conforme despacho do Ministro Relator (peça 204) . O responsável apresentou tempestivamente razões de justificativa em 22/10/2017 (peça 211) .
13.	A audiência da Sra. Maria Francisca dos Santos Sandes (CPF XXX.421.254-XX) , Secretária Municipal de Educação de Mata Grande/AL, à época dos fatos, foi promovida por meio do Ofício 425/2017-TCU/Secex-AL, datado de 19/6/2017 (peça 195) , recebido em 11/7/2017 (peça 206) . A responsável solicitou prorrogação de prazo pelo período de noventa dias (peças 205, p. 1) , no que foi atendida, conforme despacho do Ministro Relator (peça 208) . Houve novo pedido de prorrogação de prazo (peça 214) , com concessão pelo Ministro Relator de dilação do prazo por mais trinta dias improrrogáveis (peça 216) . A responsável apresentou tempestivamente razões de justificativa em 26/11/2017 (peça 219) .
14.	Nos tópicos seguintes, passa-se à análise das razões de justificativa apresentadas pelos responsáveis.
III - EXAME TÉCNICO
III.1. Razões de justificativa do Sr. José Jacob Gomes Brandão
15.	O responsável, Sr. José Jacob Gomes Brandão, prefeito de Mata Grande/AL à época dos fatos, apresentou razões de justificativa em 22/10/2017 (peça 211) , por meio de procurador legalmente constituído (peças 201 e 211 a 2013) .
16.	Em anexo à defesa o responsável juntou os seguintes documentos: Relatório de Comissão Especial de Sindicância e Processo Administrativo (peça 212) e fotos de melhorias realizadas em escolas municipais (peça 213) .
17.	Em preliminar, o responsável comprova a tempestividade da defesa apresentada (peça 211, p. 1) . Também esboça uma síntese dos fatos (peça 211, p. 2-3) .
18.	Quanto ao mérito, o responsável apresenta as seguintes razões de justificativa:
18.1.	Primeiramente, o responsável nega a ocorrência de irregularidades (peça 211, p. 4) e alega que "eventual erro no cadastro de alunos no censo escolar municipal poderia, em tese, importar, acaso comprovado, repasse a maior de recursos pelo FNDE", matéria de competência do Tribunal de Contas do Estado (peça 211, p. 4) .
18.2.	Argumenta que o ônus de prova das irregularidades incumbe a quem os suscita e que não cabe inversão do ônus da prova, bem como que a responsabilidade deve ser subjetiva, para imputação de penalidades. Também acrescenta que, como prefeito municipal, não era a autoridade competente para inserir e fiscalizar os dados no sistema Educacenso, tendo em vista que a responsabilidade do preenchimento de dados do censo escolar municipal compete à secretaria municipal de educação (peça 211, p. 5-9) . 
18.3.	Justifica que houve realização de sindicância e processo administrativo para apuração de irregularidades dos subalternos e que as irregularidades no funcionamento de escolas apontadas com estrutura deficiente pela CGU foram sanadas (peça 211, p. 10) e junta anexos (peças 212 e 213) .
18.4.	Acrescenta que "faltam elementos para estabelecer, com a indispensável segurança, a autoria, o nexo de causalidade, o dolo ou mesmo a culpa do justificante por supostas irregularidades no Educacenso" e que "a responsabilidade pela inserção e fiscalização dos dados no sistema é legalmente cometida a outras autoridades" (peça 211, p. 11) .
18.5.	Quanto aos fatos constantes da audiência, o responsável argumenta que não houve inclusão deliberada de alunos falecidos nos cadastros do censo escolar, mas tão somente falhas na atualização dos dados do Educacenso, com falecimento de alunos após a inclusão na matrícula, sem a respectiva atualização do sistema Educacenso, constituindo em falha formal (peça 211, p. 12) .
18.6.	Quanto ao fato de que havia alunos que repetiram por três ou mais anos ou regrediram de etapa no EJA, o responsável argumenta que a progressão de estudantes aos níveis mais elevados de ensino (art. 208, inciso V, da CF/1988) constitui norma programática e que a regressão de alunos não constitui nenhuma infração normativa (peça 211, p. 12-13) . 
18.7.	Também justifica que há limitações econômico-sociais no município de Mata Grande/AL, e devido às condições sociais, muitos alunos não se adaptaram às etapas da EJA, em que inicialmente matriculados, havendo a necessidade de regressão (peças 211, p. 13) . Argumenta ainda que a própria CGU admite a possibilidade de regressão de séries/etapas de alunos da EJA (peça 211, p. 13-14) .
18.8.	O responsável acrescenta que "os próprios professores realizavam a busca ativa e cadastro dos alunos, apresentando as respectivas matriculas à Secretaria de Educação para a inclusão no censo escolar" e que, "como as informações sobre o histórico anterior eram fornecidas diretamente pelo aluno, em alguns casos apresentaram equívocos, sem possibilidade de identificar eventuais impropriedades na ocasião das matrículas" (peça 211, p. 14-15) .
18.9.	Com relação à existência de alunos em fase de conclusão do ensino médio ou do ensino fundamental ou da EJA, novamente matriculados nas etapas iniciais da EJA, o responsável argumenta que "não existe ilegalidade também no tocante aos alunos que migraram de um tipo de ensino para outro" (do ensino estadual para o municipal) (peça 211, p. 15) e que para os alunos sem comprovação de histórico escolar anterior, há prova de nivelamento aplicada pelas escolas (peça 211, p. 15) . Acrescenta que "em muitos casos apresentados no relatório da Controladoria Geral da União" verificam-se "progressões absolutamente aceitáveis, em razão de o aluno ter atingido a idade mínima requerida, optando por fazer o exame de nivelamento e migrar para o sistema de ensino que seja o adequado" (peça 211, p. 15) .
18.10. 	Quanto à ocorrência de número de fichas de matrícula e/ou diários de classe da EJA menor que o número de alunos registrados no Censo Escolar 2013 e fichas de matrícula preenchidas por pessoas que não tinham vínculo com a prefeitura municipal de Mata Grande/AL e não assinadas pelos responsáveis das respectivas escolas, o responsável aponta dificuldades do município em relação ao uso de tecnologias da informação e aspectos acerca das limitações socioeconômicas, justificando que o "contexto de precariedade econômica e cultural reflete diretamente na ausência de bons equipamentos de informática, treinamento e no preparo do quadro de servidores, que acaba atuando com extrema dificuldade" e "com isso, falhas relativas a aspectos formais e burocráticos podem ocorrer, sem que, todavia, inviabilizem a prestação do serviço público" (peça 211, p. 16-17) .
18.11.	Também questiona o relatório da CGU, feito por amostragem, sob o argumento de que "não demonstra em que medida o alegado número de diários de classe menor do que o número de alunos cadastrado no Censo Escolar de 2013 teria afetado a educação do município" e também quais pessoas estranhas à gestão municipal teriam preenchido e assinado as fichas de matrícula (peça 211, p. 17) . Ainda quanto a este fato, o responsável acrescenta que:
Todas as fichas de matrícula foram subscritas por professores, entretanto, em razão do relatório elaborado por amostragem não foram identificadas as pessoas eventualmente sem vínculo com a prefeitura, o que impossibilita apresentar os respectivos atos de contratação (inclusive temporário) ou de posse. 
No que concerne à alegação de fichas de matrículas que não estariam assinadas pelos responsáveis das respectivas escolas, vale registrar que tais documentos eram subscritos pelo professor. Como algumas escolas são nucleadas, o responsável (diretor) só assinava a documentação enviada para a escola núcleo, o que nem sempre acontecia de imediato. Além disso, inexistia um padrão documental ditado pelo FNDE, de modo que a ficha assinada pelo professor não se apresentava irregular (peça 211, p. 17) .
18.12. Em relação à existência de alunos da EJA com residência ou vínculos trabalhistas ativos em municípios que distam mais de 150km de Mata Grande/AL, o responsável questiona a utilização de fontes por parte da CGU, como o Cadastro Único para Programas Sociais (CadÚnico) e a Relação Anual de Informações Sociais (Rais) , tendo em vista que não indicam a data de consulta. E conclui que "no relatório da CGU não há prova confiável de que alunos cadastrados no EJA residiriam mesmo a mais de 150 km do município de Mata Grande, pelo que não se deve simplesmente presumir incorretas as informações do Educacenso do munícipio" (peça 211, p. 18) .
18.13. Conclui a defesa reforçando que estão ausentes os requisitos para responsabilização subjetiva e que falta comprovação robusta da existência das irregularidades apontadas pela auditoria levada a efeito pela CGU, argumentando que se trata de "uma denúncia inepta, manejada com fins exclusivamente políticos-eleitoreiros", e requereu a total improcedência da representação (peça 211, p. 22) .
III.2. Razões de justificativa da Sra. Maria Francisca dos Santos Sandes
19.	A responsável apresentou razões de justificativa por meio de procurador regularmente constituído (peças 218 e 219) . Em que pese a ausência de assinatura do procurador na peça de defesa (peça 219) , observa-se que há procuração da responsável (peça 218, p. 1) , com juntada de carteira profissional do advogado constituído (peça 218, p. 2) . 
20.	Desta forma, apesar da ausência de assinatura, as razões de justificativa serão analisadas, com base no princípio do formalismo moderado e da busca pela verdade real. Em anexo à defesa a responsável juntou o seguinte documento: Relatório de Comissão Especial de Sindicância e Processo Administrativo (peça 220) .
21.	Preliminarmente, a responsável comprova a tempestividade na apresentação das razões de justificativa (peça 219, p. 2) e sintetiza os fatos em breve arrazoado (peça 219, p. 2-3) .
22.	Quanto ao mérito, inicialmente a responsável argumenta que "a responsabilização do agente público segue a doutrina subjetiva", ou seja, que "obrigatoriamente devem estar presentes simultaneamente o ato comissivo ou omisso; o dano resultado da prática deste ato; o nexo causal entre o ato e o dano; bem como o dolo, ou culpa", para fins de imputação de responsabilidade.
22.1.	Acrescenta que "as supostas irregularidades não se materializaram, inexistindo, pois, ocorrência de fraude no cadastro de alunos no censo escolar do município de Mata Grande/AL" e que em "nenhum momento a peticionante como Secretária de Educação do Município, agiu ou determinou que seus subordinados realizassem quaisquer impropriedades" (peça 219, p. 4) . 
22.2.	Aduz que as supostas irregularidades no cadastro de alunos no censo escolar não ocorreram de modo a comprometer a educação pública do Município de Mata Grande e que "em nenhum momento participou ou contribuiu para qualquer suposto evento danoso"
22.3.	Também acrescenta que no Relatório de Demandas Externas da CGU, as supostas irregularidades não estão devidamente acompanhadas de provas das ocorrências e de comprovação da responsabilidade (peça 219, p. 4) .
22.4.	Justifica que atendeu e prestou informações ao sistema Educacenso, que em última análise passa por fiscalização do Inep/MEC, autarquia federal vinculada ao Ministério da Educação e que as informações eram recebidas das diretorias das escolas, sendo apenas transferidas para o sistema de cadastro do censo (peça 219, p. 5) . Acrescenta que a responsabilidade pela veracidade das informações incumbe aos diretores/dirigentes dos estabelecimentos públicos e privados de ensino (peça 219, p. 5) .
22.5.	Argumenta que, por meio de relatório da comissão especial de sindicância e processo administrativo (em anexo, peça 220) comprovou-se que as supostas irregularidades foram cometidas por servidores especificados, não podendo a defendente, pelo fato de ter sido à época Secretaria de Educação, ser responsabilizada pelos atos de seus subordinados (peça 219, p. 5) . 
22.6.	Reforça que "faltam elementos para estabelecer, com a indispensável segurança, a autoria, o nexo de causalidade, o dolo ou mesmo a culpa do justificante por supostas irregularidades no Educacenso" e que "a Controladoria-Geral da União não se desincumbiu do ônus de demonstrar as irregularidades suscitadas no Relatório de Demandas Externas" (peça 219, p. 6) . 
22.7.	Com relação à inserção de alunos falecidos nos dados do censo, a responsável aduz dificuldade de compreensão das peças 10 e 11 dos autos, por estarem ilegíveis (peça 219, p. 6) . Acrescenta que, pelo relatório da CGU, "apenas sete alunos falecidos ainda estariam cadastrados no Educacenso, o que representa menos de 1% em relação ao número global de alunos inseridos no EJA" e que "desses sete alunos, seis morreram após o cadastro já ter sido efetivado" (peça 219, p. 7) . Aduz que se trata de "falha meramente formal na atualização do sistema, passível de ser corrigida e não importando prejuízo algum". Atribui a responsabilidade pela inserção de alunos falecidos nos dados do censo aos responsáveis por efetuar a matrícula (peça 219, p. 7) .
22.8.	Quanto à existência de alunos que repetiram por três ou mais anos ou regrediram de etapa no EJA, a responsável também argumenta que a progressão de estudantes aos níveis mais elevados de ensino (art. 208, inciso V, da CF/1988) constitui norma programática e que a regressão de alunos não constitui nenhuma infração normativa, pois a própria LDB fixa idades mínimas para matrículas na EJA, nos níveis da educação básica (ensino fundamental ou ensino médio) (peça 219, p. 7-8) .
22.9.	Também justifica que há limitações econômico-sociais no município de Mata Grande/AL, e que devido às condições sociais, muitos alunos não se adaptaram às etapas da EJA, em que inicialmente matriculados, havendo a necessidade de regressão (peças 219, p. 8) . Também argumenta ainda que a própria CGU admite a possibilidade de regressão de séries/etapas de alunos da EJA (peça 219, p. 8-9) .
22.10. Com relação à existência de alunos em fase de conclusão do ensino médio ou do ensino fundamental ou da EJA, novamente matriculados nas etapas iniciais, a responsável apresenta os argumentos de que "não existe ilegalidade também no tocante aos alunos que migraram de um tipo de ensino para outro" (do ensino estadual para o municipal) (peça 219, p. 9-10) e que para os alunos sem comprovação de histórico escolar anterior, há prova de nivelamento aplicada pelas escolas (peça 219, p. 10) . 
22.11. Com relação à existência de alunos em fase de conclusão do ensino médio ou do ensino fundamental ou da EJA, que novamente eram matriculados nas etapas iniciais, a responsável argumenta que não existe irregularidade na migração de alunos de um sistema (modalidade) de ensino para outro (ensino regular para a modalidade educação de jovens e adultos) e que quanto aos alunos que não possuem comprovação de escolaridade, os sistemas de ensino podem aplicar avaliação de nivelamento, a fim de enquadrá-los nas séries correspondentes (peça 219, p. 10) . Acrescenta que "em muitos casos apresentados no relatório da Controladoria Geral da União o que se vê são progressões absolutamente aceitáveis, em razão de o aluno ter atingido a idade mínima requerida, optando por fazer o exame de nivelamento e migrar para o sistema de ensino que seja o adequado" (peça 219, p. 10) .
22.12. Em relação à existência de alunos da EJA com residência ou vínculos trabalhistas ativos em municípios que distam mais de 150km de Mata Grande/AL, a responsável também questiona a utilização de fontes por parte da CGU, como o CadÚnico e a Rais, tendo em vista que não indicavam a data de consulta. E também conclui que "no relatório da CGU não há prova confiável de que alunos cadastrados no EJA residiriam mesmo a mais de 150 km do município de Mata Grande, pelo que não se deve simplesmente presumir incorretas as informações do Educacenso do munícipio" (peça 219, p. 12) .
22.13. Com relação ao fato de que o aumento no número de alunos nas etapas iniciais do EJA a partir de 2009 não se refletiu no número de concluintes ou matriculados nas etapas finais, a responsável argumenta que apesar do esforço desenvolvido pela gestão, a evasão nas etapas finais era considerável, mas afirma que "várias ações foram desenvolvidas para que em médio prazo não ocorressem desistências" (peça 219, p. 12) .
III.3.	Análise das razões de justificativa apresentadas pelos responsáveis
23.	Tendo em vista a similaridade nas razões de justificativa apresentadas pelos responsáveis (peças 211 e 219) , acima sintetizadas, a análise será desenvolvida de modo conjunto, com os devidos ajustes e tratamento individual, quando necessários.
24.	Conforme se observa nas defesas apresentadas pelos responsáveis, o principal argumento é de que a responsabilidade pelos registros indevidos deve ser imputada a professores e diretores de escolas, que teriam efetuado a matrícula. 
25.	Em que pese o argumento apresentado pelos responsáveis de que os diretores de escola são os únicos responsáveis pela veracidade dos dados informados no censo escolar, o Decreto Federal 6.425, de 4 de abril de 2008, que dispõe sobre o censo anual da educação, estabelece, em seu artigo 2º, §1º, que os gestores municipais são também responsáveis pela exatidão e fidedignidade das informações prestadas para o censo escolar, conforme abaixo transcrito.
Art. 2º O censo escolar da educação básica será realizado anualmente em regime de colaboração entre a União, os Estados, o Distrito Federal e os Municípios, em caráter declaratório e mediante coleta de dados descentralizada, englobando todos os estabelecimentos públicos e privados de educação básica e adotando alunos, turmas, escolas e profissionais da educação como unidades de informação.
§ 1º As autoridades do Poder Executivo dos Estados, do Distrito Federal e dos Municípios, de acordo com suas respectivas competências, são responsáveis pela exatidão e fidedignidade das informações prestadas para o censo escolar. 
26.	Destaque-se, de acordo com o art. 5º da Lei 9.394/1996 (Lei de Diretrizes e Bases da Educação Nacional) , que os registros do censo escolar são promovidos pelos respectivos sistemas de ensino, em sua esfera de competência, a quem compete recensear anualmente crianças e adolescentes em idade escolar, bem como jovens e adultos que não concluíram a educação básica. 
27.	Neste sentido, não se pode afastar a responsabilidade da Secretária Municipal de Educação, bem como do prefeito municipal responsável pela nomeação do respectivo secretário de educação. As normas atinentes à atuação dos servidores subalternos competem aos responsáveis pela gestão da educação no município, com fulcro no art. 11, em especial os incisos I e III, da Lei 9.394/1996 (LDB) . 
28.	Impende ressaltar que a Portaria MEC 316, de 4 de abril de 2007, também estabelece obrigações aos gestores dos sistemas de ensino, quanto ao censo escolar. Neste aspecto, o art. 4º, inciso II, do referido normativo, fixa algumas atribuições e responsabilidades dos gestores dos sistemas de ensino, conforme abaixo transcrito.

Art. 4º - Para execução do processo censitário, caberão as seguintes atribuições e responsabilidades:
 (...) 
II - aos gestores dos sistemas estaduais e municipais de ensino:
a) treinar os agentes que coordenarão o processo censitário das escolas vinculadas aos respectivos sistemas de ensino;
b) acompanhar e controlar toda a execução do processo censitário;
c) zelar pelo cumprimento dos prazos e das normas estabelecidos pelo Inep;
d) responsabilizar-se solidariamente pela veracidade dos dados declarados pelas escolas de seus respectivos sistemas de ensino.
29.	Além disso, o Manual de Orientações acerca do preenchimento dos dados do censo escolar (ORIENTAÇÕES DE PREENCHIMENTO DO CENSO ESCOLAR, disponível em http://inep.gov.br/censo-escolar) , publicado anualmente pelo MEC,  estabelece que a responsabilidade pela veracidade das informações é de responsabilidade solidária entre as escolas e os gestores dos entes federados (estados e municípios) , sendo estes últimos (gestores municipais, no caso em apreço) responsáveis também pelo acompanhamento de todo o processo censitário no âmbito de sua esfera administrativa.
30.	Desta forma, a legislação de regência do preenchimento de dados do censo escolar estabelece a responsabilidade dos gestores municipais pela exatidão e fidedignidade das informações prestadas para o censo escolar.
31.	Quanto ao argumento apresentado pelos responsáveis de que os dispositivos constitucionais têm natureza de norma programática, e não implicam sanção, caso descumpridos, cabe destacar que o princípio da eficiência (art. 37) da Constituição Federal é norma de observância obrigatória pelo gestor público. Além disso, o art. 208 da Constituição Federal estabelece deveres do Estado com relação à educação, não se constituindo norma de cumprimento facultativo. Desta forma, o argumento não merece guarida.
32.	Quanto ao relatório de comissão de sindicância e processo administrativo (peças 212 e 220) , embora seja um documento precário, sem qualificação dos integrantes da comissão, sem juntada dos depoimentos das testemunhas/indiciados e sem caráter conclusivo, confirma a ocorrência das irregularidades apontadas pela Controladoria-Geral da União. 
33.	As fragilidades no relatório de comissão de sindicância e processo administrativo (peças 212 e 220) , sem qualificação dos membros da comissão processante, instaurado somente após a autuação de processo de representação pelo TCU e não acompanhado de decisão final, bem como a ausência de juntada dos depoimentos nos quais, em tese, os servidores ouvidos teriam se autodeclarados culpados pelos registros indevidos, indicam que o referido relatório tão somente visa a eximir os responsáveis (secretária de educação e prefeito municipal) de culpa pelas falhas no acompanhamento dos registros do censo escolar.
34.	O argumento de fragilidades na capacitação de profissionais e nos procedimentos de matrículas de estudantes na educação de jovens e adultos, apontados pelos responsáveis em suas defesas (peças 211 e 219) somente reforçam a imputação de responsabilização pelas falhas nos registros do censo escolar, tendo em vista que os gestores municipais são responsáveis pelo acompanhamento de todo o processo censitário no âmbito de sua esfera administrativa, inclusive identificando as necessidades de capacitação do corpo técnico.
35.	Quanto ao argumento apresentado pelo Sr. Jacob de que a ocorrência de "eventual erro no cadastro de alunos no censo escolar municipal poderia, em tese, importar, acaso comprovado, repasse a maior de recursos pelo FNDE", matéria de competência do Tribunal de Contas do Estado, cabe destacar que os dados do censo escolar são utilizados como base de cálculo per capita para repasse de recursos de origem federal como os recursos do Pnate e do Pnae, bem como recursos para a educação de jovens e adultos (EJA) , dentre outros. Desta forma, resta presente a competência do Tribunal de Contas da União.
36.	Quanto à inserção de alunos falecidos nos dados do censo escolar, cabe destacar que o prazo limite para registro dos dados é o final de maio, ou seja, no mínimo três meses após a matrícula do início do ano (que geralmente ocorre entre os meses de fevereiro e março) . Desta forma, a ocorrência de falecimento de alunos no período entre a matrícula e a inserção dos dados do censo escolar, conferia efetivo tempo para ser informada, com exclusão dos alunos falecidos.
37.	Impende ressaltar que o próprio sistema Educacenso dispõe de um módulo denominado "Situação do Aluno" (conforme o site "http://portal.inep.gov.br/situacao-do-aluno") , que consiste na segunda etapa do censo escolar da educação básica e cujo objetivo é coletar as informações de rendimento e movimento (quanto ao rendimento: aprovado/reprovado; e quanto à movimentação: transferido, evadido/desistente, falecido) , no final do ano letivo, dos alunos que foram declarados na matrícula inicial do censo escolar. 
38.	Desta forma, não se justifica a inclusão de alunos falecidos no Educacenso, tendo em vista que o próprio sistema exige que ao final do ano letivo a situação do aluno seja informada.
39.	Ademais, conforme os registros da CGU, havia alunos falecidos há mais de três anos (peça 11, p. 42) , dentre os constantes dos dados do censo escolar, ou seja, não se trata, neste caso, de simples falhas no registro de dados, mas de inserção de dados falsos, tendo em vista que a matrícula de alunos na educação básica ocorre anualmente. Ressalte-se que a verificação da CGU foi realizada apenas por amostragem.
40.	Por fim, o relatório de comissão de sindicância e processo administrativo indica que de fato ocorreu a irregularidade, com inserção de registros indevidos de falecidos (peça 212, p. 2-4; peça 220, p. 2-4) .
41.	Quanto à existência de alunos em fase de conclusão do ensino médio ou do ensino fundamental ou da EJA, que novamente eram matriculados nas etapas iniciais, o responsável apenas discorre em sua defesa sobre a possibilidade de progressão de alunos, mas o questionamento envolve a regressão de séries e/ou níveis de ensino (ensino médio para ensino fundamental - séries iniciais da EJA) . De fato, não existe irregularidade na progressão de alunos. Entretanto, a matrícula de alunos que se encontravam em nível de conclusão do ensino médio ou em séries/etapas finais do ensino fundamental em séries iniciais configura irregularidade, tendo em vista que a matrícula deveria exigir comprovação de estudos anteriores dos alunos.
42.	Cabe destacar que o relatório de comissão especial de sindicância e processo administrativo, embora apresente conclusões parciais, demonstra que havia informalismo nos procedimentos de matrícula, sem exigência de documentos oficiais de estudantes matriculados, corroborando a ocorrência da irregularidade (peça 211, p. 7; peça 220, p. 7) . 
43.	Ressalte-se que o art. 24, inciso II, da LDB estabelece os critérios de classificação dos estudantes, para fins de matrícula na série/etapa adequada, dentre os quais: promoção (para alunos que cursaram, com aproveitamento, a série ou fase anterior, na própria escola) ; transferência (candidatos procedentes de outras escolas) ; ou independentemente de escolarização anterior, por meio de avaliação feita pela escola, que defina o grau de desenvolvimento e experiência do candidato e permita sua inscrição na série ou etapa adequada, conforme regulamentação do respectivo sistema de ensino.
44.	Na ausência de documentos oficiais de aprovação ou de transferência de estudantes da EJA, deveria haver realização de avaliação pela própria escola, para fins de definição da série/etapa adequada, no ato da matrícula. Desta forma, não basta o preenchimento precário de fichas de matrícula (algumas sem assinatura dos responsáveis pela matrícula, como apontado pela CGU) e as declarações dos estudantes sobre a série que querem ser matriculados.
45.	Destaque-se que a fixação de exigências e critérios na matrícula de estudantes compete aos gestores responsáveis pela educação no município, dentre eles a Secretária Municipal de Educação e o Prefeito Municipal. Neste sentido, não se pode afastar a responsabilização da gestão municipal, em face de registros indevidos de matrículas, com consequente aumento no efetivo de alunos da educação de jovens e adultos de Mata Grande/AL.
46.	Cabe destacar que a regressão de séries/etapas constitui ofensa ao art. 22, da LDB, o qual prevê que "a educação básica tem por finalidades desenvolver o educando, assegurar-lhe a formação comum indispensável para o exercício da cidadania e fornecer-lhe meios para progredir no trabalho e em estudos posteriores". Como se observa, a finalidade da educação básica é desenvolver o educando, fornecendo-lhe meios para a progressão em estudos posteriores. Desta forma, a regressão de séries/etapas na educação básica não atende à finalidade deste nível de ensino.
47.	Quanto ao número de fichas de matrícula e/ou diários de classe da EJA menor que o número de alunos registrados no Censo Escolar 2013, bem como a existência de fichas de matrícula preenchidas por pessoas que não tinham vínculo com a prefeitura municipal de Mata Grande-AL e não assinadas pelos responsáveis das respectivas escolas, cabe destacar que os argumentos dos responsáveis de precariedade na capacitação dos servidores responsáveis pela matrícula não elidem a irregularidade. 
48.	O preenchimento de fichas de matrícula é manual, em regra, com formulários e/ou registros impressos, preenchidos a caneta. No mesmo sentido, os diários de classe das escolas públicas são físicos, sem utilização de tecnologia avançada. Ademais, são estes registros que devem ser transferidos para o censo escolar, ou seja, os dados do censo escolar decorrem das matrículas efetuadas e dos registros de estudantes em curso.
49.	A simples alegação de limitações na formação e na capacitação não demonstram que os dados de matrículas e constantes dos diários de classe condizem com os dados do censo escolar, inseridos no sistema do Inep/MEC.
50.	Cabe destacar que, para preencher o censo escolar da educação básica, o MEC/Inep, em cartilha de orientação publicada anualmente (ORIENTAÇÕES DE PREENCHIMENTO DO CENSO ESCOLAR, disponível em http://inep.gov.br/censo-escolar) , estabelece que os documentos comprobatórios das informações declaradas são os arquivos da secretaria da escola, ou seja, fichas de matrícula, diários de classe atualizados com o registro da frequência dos alunos nas turmas de escolarização, fichas cadastrais dos profissionais escolares e toda a documentação pessoal de alunos e profissionais escolares em sala de aula.
51.	Desta forma, fichas de matrícula e/ou diários de classe devem corresponder ao quantitativo de alunos matriculados pelos entes municipais, constantes do censo escolar. Cabe ainda destacar que as desistências, bem como dados de falecimento de estudantes no curso do período letivo devem constar dos registros efetuados pela escola, como os diários de classe. 
52.	A Portaria MEC/Inep 235, de 4 de agosto de 2011, estabeleceu parâmetros para a validação e a publicação das informações declaradas ao Censo Escolar da Educação Básica com vistas ao controle de qualidade e definiu as atribuições dos responsáveis pela declaração das informações. 
53.	A referida Portaria, em seu art. 4º, §2º, estabelece que as Secretarias de Educação Municipais, ao procederem à confirmação da matrícula no censo escolar (após as devidas correções diretamente no sistema Educacenso) , deverão manter arquivada toda a documentação comprobatória para possibilitar, a qualquer momento, verificações pelo Ministério da Educação (MEC) , Inep, órgãos de controle, órgãos de acompanhamento, controle social e fiscalização dos recursos do Fundeb e Ministério Público, respondendo administrativa, civil e penalmente, pela inclusão de informação inadequada, se comprovada a omissão ou comissão, dolo ou culpa, nos termos da Lei 8.429, de 02 de junho de 1992.
54.	Como já destacado, as fichas de matrícula e/ou diários de classe devem corresponder ao quantitativo de alunos matriculados pelos entes municipais, constantes do censo escolar e que a situação do aluno, como desistência ou falecimento no curso do período letivo, devem constar dos registros efetuados pela escola, como os diários de classe. Neste aspecto, caso o acompanhamento dos dados dos alunos registrados no censo escolar fosse efetivamente efetuado pela gestão municipal, não ocorreria a inclusão de alunos falecidos nos registros inseridos no Educacenso, e tão pouco a regressão de etapas/séries de alunos matriculados na EJA, sem a devida fundamentação.
55.	Quanto ao argumento de que as informações da Rais e do CadÚnico não servem para fins de comprovação de residência de alunos, cabe destacar que no formulário de aluno dos dados do censo, uma das orientações do Ministério da Educação/Inep, no Caderno Anual de Orientações acerca do preenchimento dos dados do censo escolar é a informação sobre o Número de Identificação Social - NIS do aluno, ou seja, o próprio MEC/Inep exige o registro do CadÚnico, ou seja, o município, no ato da matrícula, utiliza-se de dados do CadÚnico. 
56.	Além disso, há campos específicos nos formulários de aluno para preenchimento dos dados de residência do aluno (endereço) . Desta forma, haveria como a gestão municipal contrapor as informações do CadÚnico (a partir do NIS do aluno) com o endereço efetivamente informado na matrícula.
57.	Ressalte-se que os dados da Rais (Relação Anual de Informações Sociais) são inseridos anualmente e consultados com base nos exercícios financeiros de inclusão dos dados dos trabalhadores, ou seja, a manifestação da CGU de que os endereços de estudantes matriculados na EJA em Mata Grande/AL, constantes da Rais, eram distantes mais de 150 Km da referida localidade, refere-se a dados informados por empregadores em exercícios financeiros coincidentes com os pesquisados no censo escolar (2013 e 2014) .
58.	Além disso, na utilização dos dados do Cadastro de Pessoa Física (CPF) , a CGU conjugou as informações com o cadastro dos beneficiários no Bolsa Família (peça 8, p. 3) . Neste sentido, não se trata de informação baseada unicamente nos dados da Receita Federal do Brasil (quanto ao CPF) , tendo em vista que houve cruzamentos com dados do Bolsa Família, informados pelos beneficiários.
59.	Com relação às inconsistências identificadas no censo escolar, cabe destacar que a Portaria MEC/Inep 235, de 4 de agosto de 2011, no art. 2º, §2º, estabelece que compete às Secretarias Municipais de Educação, dentre outras atribuições, "verificar e corrigir as inconsistências encontradas nas informações da rede (dependência administrativa) municipal de ensino e da rede privada", bem como "verificar e corrigir as inconsistências encontradas nas informações dos alunos com mais de um vínculo de escolarização, diretamente no sistema Educacenso".
60.	Desta forma, as inconsistências verificadas no censo escolar de Mata Grande/AL, como a inclusão de alunos falecidos nas matrículas da EJA (item 2.1.2 do relatório de auditoria da CGU/AL, peça 7, p. 5-7) , alunos que repetiam por três ou mais anos a mesma etapa da EJA ou regrediam de etapa no ano seguinte (item 2.1.3 do relatório de auditoria da CGU/AL peça 7, p. 7-10) , alunos que estavam em fase de conclusão do ensino médio, ou do ensino fundamental, ou da EJA, mas novamente matriculados nas etapas iniciais da EJA (item 2.1.4 do relatório de auditoria da CGU/AL peça 7, p. 10-14) , fichas de matrícula e/ou diários de classe da EJA em quantitativo menor que o número de alunos registrados no Censo Escolar 2013 (item 2.1.5 do relatório de auditoria da CGU/AL, peça 7, p. 14-15) , e alunos da EJA com residência ou vínculos trabalhistas ativos em municípios que distam mais de 150 km de Mata Grande/AL (item 2.1.6 do relatório de auditoria da CGU/AL, peça 7, p. 15-17) deveriam ser corrigidas pela gestão municipal.
61.	O argumento de que a responsabilidade pelos dados educacionais do município deve ser somente atribuída aos diretores de escola e/ou servidores responsáveis pela matrícula não se sustenta, ante a legislação de regência do censo escolar, que atribui responsabilização aos gestores municipais pela veracidade e consistência dos dados informados no censo escolar.
62.	Impende destacar que as irregularidades apontadas pela CGU foram devidamente caracterizadas por meio de um vasto conjunto probatório, obtido por meio de cruzamento de dados e de circularização de informações, como consta dos papéis de trabalho acostados aos autos (peças 8 a 187) , não se justificando o argumento dos responsáveis de que as irregularidades não foram devidamente caracterizadas pelo órgão de controle.
63.	Conclui-se, após a análise ao norte desenvolvida, que as razões de justificativa apresentadas pelos responsáveis não devem ser acatadas, em especial considerando que o Relatório de Comissão Especial de Sindicância e Processo Administrativo (peças 212 e 220) confirma a ocorrência das irregularidades objeto de audiência.
V - CONCLUSÃO
64.	Após a devida análise dos documentos constantes deste processo de representação (parágrafos 5 a 63 desta instrução e instrução à peça 189) , com fundamento no art. 237, inciso III, do Regimento Interno do TCU, a representação deve ser conhecida e considerada procedente.
65.	Como já destacado, as constatações registradas pela CGU (peça 7) , sintetizadas no parágrafo 7 (e subitens) desta instrução, revelam a ocorrência da manipulação dos dados do censo escolar, com reflexos financeiros diretos para o município de Mata Grande/AL, nos repasses de programas federais na área de educação, como Programa de Educação de Jovens e Adultos (Peja) , Programa Nacional de Apoio ao Transporte do Escolar (Pnate) , Programa Nacional de Alimentação Escolar (Pnae) , e na constituição de recursos do Fundo de Manutenção e Desenvolvimento da Educação Básica e de Valorização dos Profissionais da Educação (Fundeb) , que também conta com aporte federal.
66.	Após a audiência e análise das razões de justificativa do responsável, Sr. José Jacob Gomes Brandão (CPF XXX.182.364-XX) , Prefeito Municipal de Mata Grande/AL no período de 2009-2012 e 2013-2016, em virtude de irregularidades no cadastramento de alunos da rede municipal no censo escolar, nos exercícios de 2013 e 2014, especialmente no que se refere à Educação de Jovens e Adultos (EJA) , propõe-se a aplicação de multa, com fundamento no art. 58, inciso II, da Lei 8.443/1992 c/c art. 268, inciso II, do Regimento Interno do TCU, tendo em vista as condutas abaixo descritas, com ofensa ao art. 206, inciso VII, ao art. 208, inciso V, da CF/1988; ao art. 5º, §1º, inciso I, da Lei 9.394/1996 (LDB) ; ao art. 9º da Lei 11.494/2007; e ao art. 4º da Portaria GM/MEC 316, de 4/4/2007:
	a) Inclusão de alunos falecidos no cadastro da EJA (item 2.1.2 do relatório de auditoria da CGU/AL, peça 7, p. 5-7) ;
	b) Existência de alunos que repetiam por três ou mais anos a mesma etapa da EJA ou regrediam de etapa no ano seguinte (item 2.1.3 do relatório de auditoria da CGU/AL peça 7, p. 7-10) ;
	c) Existência de alunos que estavam em fase de conclusão do ensino médio, ou do ensino fundamental, ou da EJA, que foram novamente matriculados nas etapas iniciais da EJA (item 2.1.4 do relatório de auditoria da CGU/AL peça 7, p. 10-14) ;
	d) Número de fichas de matrícula e/ou diários de classe da EJA menor que o número de alunos registrados no Censo Escolar 2013 e fichas de matrícula preenchidas por pessoas que não tinham vínculo com a Prefeitura Municipal de Mata Grande/AL e não assinadas pelos responsáveis das respectivas escolas (item 2.1.5 do relatório de auditoria da CGU/AL, peça 7, p. 14-15) ;
	e) Existência de alunos da EJA com residência ou vínculos trabalhistas ativos em municípios que distam mais de 150 km de Mata Grande/AL (item 2.1.6 do relatório de auditoria da CGU/AL, peça 7, p. 15-17) .
67.	No mesmo sentido, após a audiência e análise das razões de justificativa da responsável, Sra. Maria Francisca dos Santos Sandes (CPF XXX.421.254-XX) , Secretária Municipal de Educação de Mata Grande/AL, à época dos fatos, em virtude de irregularidades no cadastramento de alunos da rede municipal no censo escolar, nos exercícios de 2013 e 2014, especialmente no que se refere à Educação de Jovens e Adultos (EJA) , propõe-se a aplicação de multa, com fundamento no art. 58, inciso II, da Lei 8.443/1992 c/c art. 268, inciso II, do Regimento Interno do TCU, tendo em vista as condutas abaixo descritas, com ofensa ao art. 206, inciso VII, ao art. 208, inciso V, da CF/1988; ao art. 5º, §1º, inciso I, da Lei 9.394/1996 (LDB) ; ao art. 9º da Lei 11.494/2007; e ao art. 4º da Portaria GM/MEC 316, de 4/4/2007:
	a) Inclusão de alunos falecidos no cadastro da EJA (item 2.1.2 do relatório de auditoria da CGU/AL, peça 7, p. 5-7) ;
 	b) Existência de alunos que repetiam por três ou mais anos a mesma etapa da EJA ou regrediam de etapa no ano seguinte (item 2.1.3 do relatório de auditoria da CGU/AL peça 7, p. 7-10) ;
	c) Existência de alunos que estavam em fase de conclusão do ensino médio, ou do ensino fundamental, ou da EJA, que foram novamente matriculados nas etapas iniciais da EJA (item 2.1.4 do relatório de auditoria da CGU/AL peça 7, p. 10-14) ;
	d) Número de fichas de matrícula e/ou diários de classe da EJA menor que o número de alunos registrados no Censo Escolar 2013 e fichas de matrícula preenchidas por pessoas que não tinham vínculo com a Prefeitura Municipal de Mata Grande/AL e não assinadas pelos responsáveis das respectivas escolas (item 2.1.5 do relatório de auditoria da CGU/AL, peça 7, p. 14-15) ;
	e) Existência de alunos da EJA com residência ou vínculos trabalhistas ativos em municípios que distam mais de 150 km de Mata Grande/AL (item 2.1.6 do relatório de auditoria da CGU/AL, peça 7, p. 15-17) ;
	f) Aumento no número de alunos nas etapas iniciais da EJA, a partir de 2009, não se refletiu no aumento do número de alunos concluintes ou matriculados nas etapas finais dessa modalidade nos anos seguintes (item 2.2.2 do relatório de auditoria da CGU/AL, peça 7, p. 18-19) .
68.	Considerando os indícios de ilícito penal, com falsidade de dados nos registros de dados do censo escolar de Mata Grande/AL, com inserção de matrículas de pessoas falecidas, como evidenciado nos autos, deve ser encaminhada cópia do relatório de auditoria da CGU/AL ao Ministério Público do Estado de Alagoas (MPE/AL) .
69.	Tendo em vista a mútua cooperação entre os órgãos de controle, especialmente na apuração de irregularidades cuja competência é também do órgão de controle externo em âmbito estadual, deve ser encaminhada, ao Tribunal de Contas do Estado de Alagoas (TCE/AL) , cópia do relatório de auditoria da CGU/AL (peça 7) , do acórdão que vier a ser proferido, destacando que o relatório e o voto que fundamentam a deliberação encaminhada podem ser acessados por meio do endereço eletrônico www.tcu.gov.br/acordaos, para as providências da alçada daquele órgão de controle.
VI - PROPOSTA DE ENCAMINHAMENTO
Ante o exposto, submetem-se os autos à consideração superior, propondo:
a) conhecer da presente representação, satisfeitos os requisitos de admissibilidade previstos nos arts. 235 e 237, inciso III, do Regimento Interno deste Tribunal, e no art. 103, § 1º, da Resolução - TCU 259/2014, para, no mérito, considerá-la procedente;
b) rejeitar as razões de justificativa apresentadas pelo Sr. José Jacob Gomes Brandão (CPF XXX.182.364-XX) e pela Sra. Maria Francisca dos Santos Sandes (CPF XXX.421.254-XX) , respectivamente, Prefeito e Secretária Municipal de Educação de Mata Grande/AL, à época dos fatos;
c) aplicar ao Sr. José Jacob Gomes Brandão (CPF XXX.182.364-XX) e à Sra. Maria Francisca dos Santos Sandes (CPF XXX.421.254-XX) , individualmente, a multa prevista no art. 58, inciso II, da Lei 8.443/1992 c/c o art. 268, inciso II, do Regimento Interno do TCU, fixando-lhes o prazo de 15 (quinze) dias, a contar da notificação, para comprovarem, perante o Tribunal (art. 214, inciso III, alínea "a", do Regimento Interno) , o recolhimento da dívida aos cofres do Tesouro Nacional, atualizada monetariamente desde a data do acórdão que vier a ser proferido até a data do efetivo recolhimento, se for paga após o vencimento, na forma da legislação em vigor; 
d) autorizar, desde logo, nos termos do art. 28, inciso II, da Lei 8.443/1992, a cobrança judicial das dívidas, caso não atendidas as notificações;
e) dar ciência do acórdão que vier a ser proferido, ao Tribunal de Contas do Estado de Alagoas (TCE/AL) e ao Ministério Público do Estado de Alagoas (MPE/AL) , destacando que o relatório e o voto que fundamentam a deliberação encaminhada podem ser acessados por meio do endereço eletrônico www.tcu.gov.br/acordaos, bem como encaminhar cópia do relatório de auditoria da CGU/AL (peça 7) , para as providências da alçada daqueles órgãos de controle;
f) dar ciência do acórdão que vier a ser proferido, à Controladoria Geral da União no Estado de Alagoas - CGU/AL e ao Fundo Nacional de Desenvolvimento da Educação (FNDE/MEC) , destacando que o relatório e o voto que fundamentam a deliberação encaminhada podem ser acessados por meio do endereço eletrônico www.tcu.gov.br/acordaos.
Por sua vez, ao manifestar-se de acordo com a instrução, o diretor da subunidade exarou parecer à peça 228 no qual registrou as seguintes considerações adicionais:
	Manifesto-me de acordo com a análise e com o encaminhamento proposto pelo auditor na bem lançada instrução à peça 222, mas considero pertinente tecer algumas considerações adicionais para melhor evidenciar a gravidade da situação verificada em Mata Grande/AL.
3.	O Município de Mata Grande/AL teve um crescimento exponencial no número de alunos matriculados no Programa Educação de Jovens e Adultos (EJA) , entre 2008 e 2013, o que propiciou o recebimento pelo Município de aportes financeiros bem maiores feitos pela União. A respeito, pertinente relembrar trecho da análise técnica lançada na instrução inicial, à peça 9 do TC Processo 008.610/2014-2:
13.	 De fato, as informações sobre os resultados dos censos escolares de Mata Grande/AL apresentados pelo denunciante conferem com os constantes da página do Inep no portal do Ministério da Educação (http://portal.inep.gov.br/basica-censo) . Conforme planilha juntada à peça 3, o censo escolar de 2013 de Mata Grande apresentou 1.464 alunos no EJA (municipal urbano) e 4.113 (municipal rural) , totalizando 5.577 matrículas no EJA, ensino fundamental, parcial. Além dessas, ainda tem 58 alunos matriculados no EJA, ensino médio, parcial. Total: 5.635 matrículas no EJA em 2013.
14. Em outro quadro, disponível no portal do FNDE, tem-se as matrículas na educação básica consideradas no Fundeb em 2013 para os municípios alagoanos, com as estimativas de receitas anuais do Fundo por Município (vide peça 4) . Nesse quadro, Mata Grande/AL tinha 4.949 alunos no EJA e uma previsão de receitas de R$ 20.111.65,51, para 2013. O seu coeficiente de distribuição de receitas do Fundeb 2013 era 0,11449489558 (http://www.fnde.gov.br/financiamento/fundeb/fundeb-consultas/matrículas-da-educação-básica,-estimativa-da-receita-anual-e-coeficientes-de-distribuição-dos-recursos) .
15.	 Conforme demonstrativo das receitas do Fundeb de Mata Grande, obtido no Portal da Secretaria do Tesouro Nacional, o Município teve receitas de R$ 21.588.793,10 para esse Fundo em 2013 (peça 5) . Esse valor fica muito próximo do obtido com o cálculo do valor anual por aluno apresentado pelo denunciante.
16.	 Efetuou-se os cálculos dos valores distribuídos ao Município de Mata Grande/AL em 2013, no âmbito do Fundeb, tendo por base os parâmetros da Portaria Interministerial 16, de 17/12/2013 (peça 6) . Essa portaria define o valor por aluno a ser repassado por ano, tendo por base a metodologia de cálculo estabelecida no Anexo I à Lei 11.494, de 20/6/2007. O valor total obtido (R$ 22.587.003,47) é muito próximo do valor distribuído pela STN para Mata Grande em 2013 (peça 7) .
17.	 O cálculo acima visou verificar se o montante recebido pelo Município de Mata Grande/AL teria computado os quantitativos de alunos supostamente matriculados no EJA em 2013, o que foi confirmado.
18.	 De fato, os quantitativos de alunos matriculados no EJA em Mata Grande/AL destoam muito do verificado no restante do Estado, tendo por base uma amostra de dez municípios com populações semelhantes, conforme quadro abaixo:
	MUNICÍPIO 
	POPULA-ÇÃO (a) 
	Matrícula EJA (b) 
	Matrícula Fundamental (c) 
	Mat. EnsinoMédio (d) 
	Proporção b/a (*) 
	Proporção b/c (*) 
	Proporção b/d (*) 
	Valor Receitas Fundo/Ano (**) 

	MURICI
	26.706
	485
	5.908
	812
	1,82 %
	8,2
	59,7
	15.993.830,17

	BOCA DA MATA
	25.780
	455
	4.407
	1.207
	1,76 %
	10,3
	37,7
	14.252.532,64

	PORTO CALVO
	25.718
	1.091
	5.470
	1.390
	4,24 %
	9,9
	78,4
	15.852.037,25

	TRAIPU
	25.710
	900
	4.905
	687
	3,50 %
	18,3
	131,0
	16.440.744,16

	VIÇOSA
	25.444
	679
	4.414
	1.397
	2,67 %
	15,4
	48,6
	12.934.195,96

	IGACI
	25.197
	383
	4.424
	1.059
	1,52 %
	8,6
	36,1
	12.172.297,28

	MATA GRANDE
	24.702
	5.635
	4.463
	662
	22,81 %
	126,6
	851,2
	21.588.793,10

	JUNQUEIRO
	23.854
	499
	4.659
	1.086
	2,09 %
	10,7
	45,9
	16.527.570,00

	PÃO DE AÇÚCAR
	23.809
	1.565
	4.093
	1.224
	6,57 %
	38,2
	127,8
	13.920.013,67

	MACEIO
	997.846
	14.559
	85.939
	21.705
	1,46 %
	16,9
	67,0
	130.415.010,37

	ARAPIRACA
	227.640
	5.286
	27.051
	7.998
	2,32 %
	19,5
	66,0
	78.678,090,97

	PALMEIRA DOS INDIOS
	73.532
	3.787
	9.944
	2.833
	5,15 %
	38,0
	133,6
	30.263.358,69

 (*) Quantitativos de alunos obtidos no Portal do Inep (peça 8) 
 (**) Fonte: Site do Tesouro Nacional. Total dos recursos destinados à composição do Fundo.
19.	 Todos os comparativos feitos na tabela acima apontam para uma disparidade na situação de Mata Grande/AL em relação aos demais municípios, especialmente os do mesmo porte. Comparou-se a quantidade de alunos matriculados no EJA em Mata Grande/AL com a população municipal, com o número de alunos do ensino fundamental e com o número de alunos do ensino médio. Em todos os casos, os percentuais de Mata Grande/AL são destoantes, muito distantes dos valores médios, em números absolutos e relativos. Os valores totais das receitas dos municípios acima também revelam que Mata Grande/AL recebeu um montante bem superior aos dos demais municípios do mesmo porte.
20.	 A tabela acima também evidencia não ter havido um erro na indicação do nível de ensino das informações, já que a quantidade de alunos no ensino fundamental e médio de Mata Grande/AL estão compatíveis com os dos outros municípios do mesmo porte. Apenas nas matrículas no EJA é que o quantitativo se revela incompatível.
4.	Na resposta do ex-prefeito, José Jacob Gomes Brandão, à diligência inicial desta Corte, é informado que houve um trabalho para corrigir um "déficit histórico" no EJA, e que a Secretaria de Educação teria investido em capacitação, orientação e divulgação da importância da alfabetização para vida do cidadão, além de um "empenho no investimento e capacitação dos professores, bem como na conscientização do 'homem do campo' sobre a importância da alfabetização para o desenvolvimento intelectual, social e econômico" (peça 158, item 28) .
5.	Algumas informações apresentadas no relatório de auditoria da CGU dão uma ideia da disparidade entre os números do EJA de Mata Grande/AL e o do resto do Estado de Alagoas, e que revelam distorções que resultaram em significativos aportes de recursos adicionais ao Município, mas que não foram adequadamente justificadas pelos gestores municipais (vide peça 7, p. 4-5) :
a) O número de alunos matriculados na Educação de Jovens e Adultos - EJA (5.577 alunos) excedia o número de alunos matriculados no ensino fundamental (3.907 alunos) , sendo a relação entre o número de alunos a EJA e o número de alunos do ensino fundamental igual a 142,7%. Mata Grande era o único município do estado de Alagoas onde o número de alunos da rede municipal, matriculados na EJA, superava o número de alunos matriculados no ensino fundamental, visto que em quatro municípios alagoanos o percentual de alunos da EJA, em relação ao número de alunos do fundamental, estava entre 50% e 80%; em 39 municípios de Alagoas, esse percentual era maior que 15% e menor que 50%; nos demais municípios (58) , esse percentual era de até 15%. Considerando toda a rede municipal do estado de Alagoas, a relação percentual entre o número de alunos matriculados na EJA e o número de alunos matriculados no ensino fundamental era de 17,5%, ou seja, em Mata Grande, a relação número de alunos da EJA / número de alunos do ensino fundamental era mais de oito vezes maior do que a média de toda a rede municipal do estado de Alagoas, em 2013;
b) O número de alunos da EJA correspondia a 22,6% da população do município (24.698 habitantes) apurada no Censo Demográfico de 2010. Considerando a rede escolar municipal do estado de Alagoas, em oitenta municípios o número de alunos matriculados na EJA, em 2013, era menor ou igual a 5% da respectiva população do município, apurada no Censo Demográfico de 2010; em dezesseis municípios este percentual era maior que 5% e menor ou igual a 10%; em seis municípios esse percentual era maior que 10% e menor que 14%. Dessa forma, o percentual de 22,6% da população municipal matriculada na EJA, na rede municipal de Mata Grande, também representava uma situação atípica no estado de Alagoas; 
c) O número de alunos matriculados na EJA, em 2013, correspondia a 871 % dos alunos matriculados na EJA, na rede municipal de Mata Grande, no exercício de 2008 (640 alunos) , ou seja, houve um aumento de 771 % no número de matrículas na EJA, neste período, no referido município, enquanto o número de matrículas no ensino fundamental reduziu-se em 26%, passando de 5.305 alunos em 2008 para 3.907 alunos em 2013;
6.	Vale registrar que o Instituto Nacional de Pesquisas Educacionais Anísio Teixeira (Inep) , diligenciado por este Tribunal, informou não haver anormalidade no Censo Escolar de Mata Grande (vide peça 16 do TC apenso) : "Em atenção a esse questionamento, informamos que não detectamos anormalidades nos resultados do Censo Escolar de Mata Grande/AL, uma vez que, conforme pode ser observado na tabela 1, o número de matriculas na EJA, informadas ao Censo Escolar, no decorrer desses anos, apresentou um crescimento desejável quando comparado aos dados apresentados na Tabela 2, os quais mostram que a população de 18 anos ou mais, que declarou estar fora da escola, era bastante superior ao quantitativo de alunos matriculados nessa modalidade de ensino e informados ao Censo Escolar.
6.1.	Em suma, considerando que o município tinha uma população de 18 anos ou mais que não frequentava a escola, estimada em cerca de 8.000 jovens, o Inep concluiu que o aumento ocorrido não foi anormal.
7.	Em suas justificativas neste processo ou mesmo no atendimento à diligência promovida no processo apenso, os gestores municipais não apresentaram nenhum planejamento municipal com vistas ao incremento das matrículas do EJA no Município. Não é crível que esse aumento significativo e impactante nas contas públicas municipais não tenha sido objeto de um plano de ação do governo, com a participação dos professores, sindicatos e conselhos sociais. Mas, nada disso foi demonstrado.
8.	Em sentido contrário, a fiscalização da CGU, em uma análise amostral das matrículas, apontou vasto conjunto de irregularidades. As justificativas apresentadas buscam transferir as responsabilidades para os dirigentes das escolas e professores. Em algum momento, argumentam que em um "contexto de precariedade econômica e cultural reflete diretamente na ausência de bons equipamentos de informática, treinamento e no preparo do quadro de servidores, que acaba atuando com extrema dificuldade" (peça 211, p. 16-17) .
9.	Ora, o crescimento excepcional de matrículas no EJA entre 2009 e 2013 levou o Município de Mata Grande/AL a receber pelo menos cinco milhões de reais a mais do que municípios do mesmo porte populacional, o que permitiria a capacitação e estruturação da Secretaria da Educação. "Se for levado em conta que essa situação vem pelo menos de 2010, tem-se um ganho adicional ao município superior em R$ 20 milhões de reais, sempre se comparando com outros entes federados do mesmo porte" (peça 158, item 22, do TC apenso) .
10.	Ademais, as constatações flagradas pela CGU, numa avaliação amostral, evidenciam a ocorrência de graves irregularidades no município de Mata Grande/AL, sempre no sentido de permitir o registro de números fictícios que aumentavam a receita do município. No mínimo, teria havido grave omissão por parte da Secretária Municipal de Educação e do Prefeito.
11.	O relatório da comissão de sindicância e processo administrativo, juntado às duas justificativas (peças 212 e 220) , foi bem analisado pelo auditor na instrução precedente:
32. Quanto ao relatório de comissão de sindicância e processo administrativo (peças 212 e 220) , embora seja um documento precário, sem qualificação dos integrantes da comissão, sem juntada dos depoimentos das testemunhas/indiciados e sem caráter conclusivo, confirma a ocorrência das irregularidades apontadas pela Controladoria-Geral da União. 
33. As fragilidades no relatório de comissão de sindicância e processo administrativo (peças 212 e 220) , sem qualificação dos membros da comissão processante, instaurado somente após a autuação de processo de representação pelo TCU e não acompanhado de decisão final, bem como a ausência de juntada dos depoimentos nos quais, em tese, os servidores ouvidos teriam se autodeclarados culpados pelos registros indevidos, indicam que o referido relatório tão somente visa a eximir os responsáveis (secretária de educação e prefeito municipal) de culpa pelas falhas no acompanhamento dos registros do censo escolar. 
12.	Deve-se registrar que o Sr. José Jacob Gomes Brandão, ex-prefeito de Mata Grande/AL, está envolvido em uma série de supostos crimes praticados em sua gestão e ora em apuração pelos ministérios públicos e a Polícia Federal. Conforme notícia veiculada no site do Ministério Público do Estado de Alagoas, o Grupo de Atuação Especial de Combate ao Crime Organizado (Gaeco) , do Ministério Público de Alagoas, em janeiro/2017, realizou operação para apurar ilícitos relacionados à locação de estruturas de palco, som, iluminação, aparelhos de projeção e geradores de energia, além de irregularidades no aluguel de veículos (peça 222) . 
13.	Também em janeiro de 2017, o ex-prefeito José Jacob Gomes foi acionado judicialmente por crime de improbidade administrativa, por desvio de recursos do Fundo de Previdência Municipal, e teve seus bens declarados indisponíveis pelo Poder Judiciário de Alagoas (peça 223) .
13.	Em julho/2017, nova operação do Grupo Estadual de Combate às Organizações Criminosas (Gecoc) do Ministério Público Estadual de Alagoas (MPE/AL) , em conjunto com as polícias Militar e Civil, apurou um esquema criminoso envolvendo a compra de medicamentos por meio de notas fiscais fraudulentas no Município de Mata Grande/AL e outros municípios. O ex-prefeito, José Jacob Gomes Brandão, teve a prisão decretada, mas foi declarado foragido. Seus bens foram declarados indisponíveis (peça 224) .
14.	Mais recentemente, em abril/2018, nova operação do GAECO, do MPE/AL, apurou o desvio de R$ 12 milhões por fraudes no transporte escolar em Mata Grande/AL, com a utilização de empresas de fachada. O ex-prefeito é considerado pelo MP de Alagoas como o "líder do esquema" e se encontra foragido até hoje (vide peças 225 e 226) .
15.	No âmbito deste Tribunal, o Sr. José Jacob Gomes Brandão responde a quatro tomadas de contas especiais. No TC Processo 011.430/2015-0 teve as contas julgadas irregulares, por omissão no dever de prestar contas, e lhe foi aplicada a multa do art. 58, inciso I, da Lei 8.443/1992. Nos demais processos ainda não houve julgamento das contas (TCs Processo 025.622/2016-1, Processo 034.179/2016-0 e Processo 010.736/2018-2) .
16.	Considerando que a análise amostral realizada pela CGU não permite a quantificação do débito, ainda que por estimativa, deixa-se de propor a conversão deste processo em tomada de contas especial.
17.	Isso posto, manifesto-me de acordo com a proposta de encaminhamento apresentada pelo auditor à peça 227, no sentido de conhecer da representação para, no mérito, considera-la procedente, e aplicar aos responsáveis a multa do art. 58, inciso II, da Lei 8.443/1992.
O titular da unidade registrou à peça 229 concordância com as manifestações acima transcritas.
	É o relatório.

Felipe Medeiros Nobre (OAB/AL 5.679), representando Maria Francisca dos Santos Sandes; Miguel Carlos Mendes de Barros (OAB/DF 41.961) e Bruno Mendes (OAB/DF 44.498), representando José Jacob Gomes Brandão.

Não atuou.

REPRESENTAÇÃO DE DENÚNCIA. INDÍCIOS DE MANIPULAÇÃO DE MATRÍCULAS NA MODALIDADE "ENSINO DE JOVENS E ADULTOS" (EJA) NO MUNICÍPIO DE MATA GRANDE/AL, COM REFLEXOS NO REPASSE DE RECURSOS FEDERAIS DA ÁREA DA EDUCAÇÃO. AUDIÊNCIAS. RAZÕES DE JUSTIFICATIVAS INSUFICIENTES PARA AFASTAR AS IRREGULARIDADES. APLICAÇÃO DE MULTA COM BASE NO ART. 58, INCISO II, DA LEI 8.443/1992. INABILITAÇÃO DOS RESPONSÁVEIS PARA EXERCÍCIO DE CARGO EM COMISSÃO OU FUNÇÃO DE CONFIANÇA, NOS TERMOS DO ART. 60 DA LEI 8.443/1992.

REPRESENTAÇÃO (REPR)

Secretaria de Controle Externo no Estado de Alagoas (Secex-AL).

Atuo nos presentes autos com fundamento no art. 27-A da Resolução-TCU 175/2005, tendo em vista haver sido designado, por meio da Portaria-TCU 271, de 6/9/2019, substituto do eminente Ministro Vital do Rêgo.
Em apreciação, representação decorrente de denúncia apresentada a esta Corte de Contas, autuada sob o número Processo 008.610/2014-2 (apensado) , que noticiou possíveis irregularidades ocorridas na Prefeitura Municipal de Mata Grande/AL relacionadas a indícios de fraude no censo escolar referente aos anos de 2008 a 2013.
Em síntese, a denúncia indicava a possível ocorrência de manipulação nos números de alunos matriculados na Educação de Jovens e Adultos (EJA) , que teria ocasionado aumento indevido nos recursos recebidos pelo município advindos dos repasses federais na área de educação.
Mediante o Acórdão 2182/2014-TCU-Plenário (Rel. Min. José Jorge) , o Tribunal conheceu da denúncia e determinou à Controladoria-Geral da União (CGU) em Alagoas que, tão logo concluísse a ação de controle para apurar as denúncias relacionadas ao caso, enviasse a este Tribunal o relatório de auditoria, acompanhado dos respectivos documentos comprobatórios.
Desta forma, a presente representação versa sobre os resultados da fiscalização procedida pela CGU no âmbito do Programa 2030 - Educação Básica, Ação 4014 - Censo Escolar da Educação Básica no município de Mata Grande/AL (peça 7) .
Os principais achados de auditoria apontados pela CGU podem ser assim sintetizados:
número de alunos matriculados na EJA de Mata Grande/AL é desproporcional se comparado ao dos demais municípios alagoanos;
inclusão de alunos falecidos no cadastro da EJA;
existência de alunos que repetiam por três ou mais anos a mesma etapa da EJA ou regrediam de etapa no ano seguinte;
existência de alunos que estavam em fase de conclusão do ensino médio, ou do ensino fundamental, ou da EJA, que foram novamente matriculados nas etapas iniciais da EJA;
número de fichas de matrícula e/ou diários de classe da EJA menor que o número de alunos registrados no Censo Escolar 2013 e fichas de matrícula preenchidas por pessoas que não tinham vínculo com a Prefeitura Municipal de Mata Grande/AL e não assinadas pelos responsáveis das respectivas escolas;
existência de alunos da EJA com residência ou vínculos trabalhistas ativos em municípios que distam mais de 150 km de Mata Grande/AL;
existência de professores da EJA sem vínculo com a Prefeitura de Mata Grande/AL e sem o respectivo recolhimento de encargos trabalhistas e previdenciários;
aumento no número de alunos nas etapas iniciais da EJA, a partir de 2009, não se refletiu no aumento do número de alunos concluintes ou matriculados nas etapas finais dessa modalidade nos anos seguintes;
condições inadequadas de funcionamento, nas escolas visitadas;
aumento do volume de recursos do Fundeb, destinados ao município de Mata Grande/AL, não se refletiu em melhoria no desempenho dos alunos da rede municipal de educação;
ausência de atuação do Conselho de Acompanhamento e Controle Social do Fundeb.
No âmbito do TCU, foram promovidas as audiências do Sr. José Jacob Gomes Brandão, prefeito de Mata Grande/AL nas gestões 2009-2012 e 2013-2016, o que abrange todo o período das ocorrências relatadas, e da Sra. Maria Francisca dos Santos Sandes, secretária municipal de educação do município à época dos fatos.
Em pareceres uniformes, a Secex-AL concluiu por rejeitar as razões de justificativa apresentadas pelos responsáveis e propõe a aplicação da multa prevista no art. 58, inciso II, da Lei 8.443/1992, consoante as peças 227-229. O diretor da subunidade, no parecer à peça 228, ao manifestar-se de acordo com a instrução do auditor responsável, registrou considerações e informações adicionais que delineiam com propriedade a gravidade dos fatos apurados.
Feita esta introdução, acolho as percucientes análises e conclusões da unidade técnica como minhas razões de decidir, e passo a comentar as principais questões relacionadas às irregularidades noticiadas nestes autos.
A denúncia que deu origem à presente representação trouxe indicações no sentido de que, de acordo com o censo escolar, o número de alunos matriculados na modalidade EJA em Mata Grande/AL excedia o número de alunos matriculados no ensino fundamental da rede municipal. O denunciante informou também que, entre os anos de 2008 e 2013, verificou-se aumento de 871% no número de matrículas na EJA, enquanto o número de alunos matriculados no ensino fundamental reduziu em 26%. Ainda, mostrou distorções nos números de alunos da EJA em Mata Grande/AL se comparados com outros municípios.
Consoante a análise preliminar da unidade técnica (TC Processo 008.610/2014-2, peça 9) , as informações sobre os censos escolares do município conferem, em essência, com os dados oficiais publicados pelo Instituto Nacional de Pesquisas Educacionais Anísio Teixeira (Inep) . Dessa forma, é fato inconteste que o crescimento exponencial de alunos matriculados na EJA em Mata Grande/AL propiciou o recebimento pelo município de aportes financeiros bem maiores feitos pela União, em completo destoamento estatístico quando comparado com outras cidades do estado.
Permito-me reproduzir o quadro elaborado pela Secex-AL que ilustra a situação encontrada (peça TC Processo 008.610/2014-2, peça 9, item 18) , com dados de 2013:
	MUNICÍPIO 
	POPULA-ÇÃO (a) 
	Matrícula EJA (b) 
	Matrícula Fundamental 
 (c) 
	Matrícula Ensino Médio (d) 
	Proporção b/a (*) 
	Proporção b/c (*) 
	Proporção b/d (*) 
	Valor Receitas Fundo/Ano (**) 

	Murici
	26.706
	485
	5.908
	812
	1,82 %
	8,2
	59,7
	15.993.830,17

	Boca da Mata
	25.780
	455
	4.407
	1.207
	1,76 %
	10,3
	37,7
	14.252.532,64

	Porto Calvo
	25.718
	1.091
	5.470
	1.390
	4,24 %
	9,9
	78,4
	15.852.037,25

	Traipu
	25.710
	900
	4.905
	687
	3,50 %
	18,3
	131,0
	16.440.744,16

	Viçosa
	25.444
	679
	4.414
	1.397
	2,67 %
	15,4
	48,6
	12.934.195,96

	Igaci
	25.197
	383
	4.424
	1.059
	1,52 %
	8,6
	36,1
	12.172.297,28

	Mata Grande
	24.702
	5.635
	4.463
	662
	22,81 %
	126,6
	851,2
	21.588.793,10

	Junqueiro
	23.854
	499
	4.659
	1.086
	2,09 %
	10,7
	45,9
	16.527.570,00

	Pão de Açúcar
	23.809
	1.565
	4.093
	1.224
	6,57 %
	38,2
	127,8
	13.920.013,67

	Maceió
	997.846
	14.559
	85.939
	21.705
	1,46 %
	16,9
	67,0
	130.415.010,37

	Arapiraca
	227.640
	5.286
	27.051
	7.998
	2,32 %
	19,5
	66,0
	78.678,090,97

	Palmeira dos Índios
	73.532
	3.787
	9.944
	2.833
	5,15 %
	38,0
	133,6
	30.263.358,69

 (*) Quantitativos de alunos obtidos no Portal do Inep (peça 8) 
 (**) Fonte: Site do Tesouro Nacional. Total dos recursos destinados à composição do Fundo.
Consoante a tabela reproduzida acima, o crescimento excepcional de matrículas na EJA levou o Município de Mata Grande/AL a receber pelo menos cinco milhões de reais a mais do que municípios do mesmo porte populacional, e isso apenas para o exercício de 2013.
Por sua vez, a fiscalização da CGU, por meio de uma análise amostral de matrículas, apontou que houve manipulação dos dados do censo escolar, gerando reflexos financeiros diretos para o município oriundos dos repasses de programas federais na área de educação, como o Programa de Educação de Jovens e Adultos (Peja) , Programa Nacional de Apoio ao Transporte do Escolar (Pnate) , Programa Nacional de Alimentação Escolar (Pnae) , e na constituição de recursos do Fundo de Manutenção e Desenvolvimento da Educação Básica e de Valorização dos Profissionais da Educação (Fundeb) , que também conta com aporte federal.
Destacam-se algumas das conclusões apresentadas no relatório de auditoria do órgão de controle interno (peça 7, p. 4-5) : o número de alunos matriculados na modalidade EJA (5.577) excedia o número de alunos matriculados no ensino fundamental (3.907 alunos) , caso único entre os municípios alagoanos; em Mata Grande, a relação número de alunos da EJA / número de alunos do ensino fundamental era mais de oito vezes maior do que a média de toda a rede municipal do estado de Alagoas, em 2013; o número de alunos da EJA correspondia a 22,6% da população do município (24.698 habitantes) apurada no Censo Demográfico de 2010, muito acima da média dos municípios do estado; o número de alunos matriculados na EJA, em 2013, correspondia a 871% dos alunos matriculados na EJA no exercício de 2008 (640 alunos) , ou seja, houve um aumento de 771% no número de matrículas na EJA, neste período, em Mata Grande, enquanto o número de matrículas no ensino fundamental reduziu-se em 26%, passando de 5.305 alunos em 2008 para 3.907 alunos em 2013.
O principal argumento das justificativas colhidas do ex-prefeito e da ex-secretária de educação é de que a responsabilidade pelos registros indevidos na EJA deve ser imputada a professores e diretores de escolas, a quem cabe efetuar as matrículas dos alunos e que seriam os únicos responsáveis pela veracidade dos dados informados no censo escolar.
Ocorre que o Decreto Federal 6.425, de 4 de abril de 2008, que dispõe sobre o censo anual da educação, estabelece, em seu artigo 2º, §1º, que os gestores municipais são também responsáveis pela exatidão e fidedignidade das informações prestadas para o censo escolar, conforme abaixo transcrito:
Art. 2º O censo escolar da educação básica será realizado anualmente em regime de colaboração entre a União, os Estados, o Distrito Federal e os Municípios, em caráter declaratório e mediante coleta de dados descentralizada, englobando todos os estabelecimentos públicos e privados de educação básica e adotando alunos, turmas, escolas e profissionais da educação como unidades de informação.
§ 1º As autoridades do Poder Executivo dos Estados, do Distrito Federal e dos Municípios, de acordo com suas respectivas competências, são responsáveis pela exatidão e fidedignidade das informações prestadas para o censo escolar. 
Ainda, conforme restou consignado na instrução de mérito da unidade técnica, a Portaria MEC 316/2007 e o manual de orientações para preenchimento do censo escolar (publicado anualmente pelo MEC) estabelecem a responsabilidade solidária entre as escolas e os gestores dos entes federados (estados e município) , sendo estes últimos (gestores municipais, no caso em apreço) responsáveis também pelo acompanhamento de todo o processo censitário no âmbito de sua esfera administrativa.
Chamam atenção a precariedade e a fragilidade do relatório parcial de comissão de sindicância juntado aos autos pelos responsáveis. Os procedimentos de apuração foram instaurados somente após a autuação de processo de representação pelo TCU e não está acompanhado de decisão final; não consta a qualificação dos integrantes da comissão; não houve a juntada dos depoimentos das testemunhas/indiciados mencionados no documento, nos quais os servidores ouvidos teriam se autodeclarados culpados pelos registros indevidos. Dessa forma, ao que tudo indica, trata-se de um simulacro de apuração que visa tão somente eximir os responsáveis (secretária de educação e prefeito municipal) de culpa pelas falhas no acompanhamento dos registros do censo escolar.
Embora tanto o ex-prefeito quanto o citado relatório parcial de sindicância mencionem ações do município para diminuir as altas taxas de analfabetismo verídicas em Mata Grande/AL, e que a secretaria de educação teria investido em capacitação, orientação e divulgação da importância da alfabetização, salta aos olhos o fato de que nenhum planejamento ou documentação com vistas ao incremento de matrículas na EJA foi apresentado pelos gestores. Conforme registrou o diretor da subunidade em seu parecer, não parece factível que o significativo aumento de matrículas na EJA, com os já relatados impactos nas contas públicas, não fosse objeto de cuidadoso plano de ação do governo local, com participação de professores, sindicatos e conselhos sociais. No entanto, comprovação alguma nesse sentido veio aos autos.
Conquanto assista razão à Sra. Maria Francisca dos Santos Sandes quanto ao argumento de que apenas sete alunos falecidos ainda estariam cadastrados no Educacenso, o que representa menos de 1% em relação ao número global de alunos inseridos na EJA, não se pode concordar com a tese de que se trata de falha meramente formal na atualização do sistema. Primeiro, porque o prazo limite para registro dos dados é o final de maio, ou seja, no mínimo três meses após a matrícula do início do ano, que geralmente ocorre entre os meses de fevereiro e março, de forma que a ocorrência de falecimento de alunos no período entre a matrícula e a inserção dos dados do censo escolar conferia efetivo tempo para ser informada, com exclusão dos alunos falecidos. Segundo, porque, conforme os registros da CGU, havia alunos falecidos há mais de três anos (peça 11, p. 42) , entre os constantes dos dados do censo escolar, ou seja, não se trata, neste caso, de simples falhas no registro de dados, mas de inserção de dados inverídicos, tendo em vista que a matrícula de alunos na educação básica ocorre anualmente. Ressalte-se ainda que a verificação da CGU foi realizada apenas por amostragem, e o relatório de sindicância já mencionado confirma a existência da irregularidade. Assim, não se constatam justificativas plausíveis para a existência de alunos falecidos matriculados na EJA, o que, juntamente com os demais indícios relatados nos autos, apenas corrobora o entendimento de que houve manipulação nas matrículas da EJA no município.
Com relação à existência de alunos que estavam em fase de conclusão do ensino médio, do ensino fundamental ou da EJA que eram novamente matriculados nas etapas iniciais da EJA, o responsável apenas discorre em sua defesa sobre a possibilidade de progressão de alunos, mas o questionamento envolve a regressão de séries ou níveis de ensino. Conforme pontuou a unidade técnica, a matrícula em séries iniciais daqueles alunos que se encontravam em nível de conclusão do ensino médio ou em séries/etapas finais do ensino fundamental configura irregularidade, tendo em vista que, no ato da matrícula, deveria ser exigida a comprovação de estudos anteriores dos alunos.
O número de fichas de matrícula e/ou diários de classe da EJA menor que o número de alunos registrados no Censo Escolar 2013, bem como a existência de fichas de matrícula preenchidas por pessoas que não tinham vínculo com a prefeitura municipal de Mata Grande-AL e não assinadas pelos responsáveis das respectivas escolas é outro dos vários elementos que levam à conclusão de manipulação dos números. 
Os argumentos dos responsáveis de precariedade na capacitação dos servidores responsáveis pela matrícula não elidem a irregularidade, pois o preenchimento de fichas de matrícula é feito, em regra, manualmente, com formulários e/ou registros impressos. No mesmo sentido, os diários de classe das escolas públicas são físicos, sem utilização de tecnologia avançada. São estes registros que devem ser transferidos para o censo escolar, ou seja, os dados do censo escolar decorrem das matrículas efetuadas e dos registros de estudantes em curso. 
Com relação às indicações de alunos com residência ou vínculos trabalhistas ativos em municípios que distam mais de 150 km de Mata Grande, os responsáveis questionam a utilização de fontes por parte da CGU, como o Cadastro Único para Programas Sociais (CadÚnico) e a Relação Anual de Informações Sociais (Rais) , tendo em vista que não indicam a data de consulta. Todavia, é necessário esclarecer que o próprio MEC/Inep exige o registro do CadÚnico (informação do Número de Identificação Social do aluno - NIS) , ou seja, o município, no ato da matrícula, utiliza-se de dados do CadÚnico. 	Além disso, há campos específicos nos formulários de aluno para preenchimento do endereço do aluno, de forma que haveria como a gestão municipal contrapor as informações do CadÚnico (a partir do NIS do aluno) com o endereço efetivamente informado na matrícula.
Ainda, destaque-se que a manifestação da CGU de que os endereços de estudantes matriculados na EJA em Mata Grande/AL, constantes da Rais, eram distantes mais de 150 Km da referida localidade, refere-se a dados informados por empregadores em exercícios financeiros coincidentes com os pesquisados no censo escolar (2013 e 2014) . Além disso, perceba-se que a CGU se utilizou de dados tanto de CPF (Receita Federal) quanto do bolsa família para indicar aqueles alunos que possuíam endereço nas características descritas (peça 8, p.3) .
Consoante se extrai do exposto acima, as constatações relatadas pela CGU, mediante avaliação amostral, evidenciam a ocorrência de graves irregularidades no município de Mata Grande/AL, sempre no sentido de permitir matrículas fictícias no segmento de Educação de Jovens e Adultos do município, que resultaram no aumento de receita do município. Para dizer o mínimo, constata-se grave omissão por parte da secretária municipal de educação e do prefeito, cujas manifestações não se mostraram aptas a afastar as ocorrências narradas.
Por pertinente, transcrevo parte do pronunciamento da subunidade (peça 228) , exarado em 20/7/2018, que delineia o contexto em que se verificaram diversos indícios de irregularidades no município de Mata Grande/AL:
12. Deve-se registrar que o Sr. José Jacob Gomes Brandão, ex-prefeito de Mata Grande/AL, está envolvido em uma série de supostos crimes praticados em sua gestão e ora em apuração pelos ministérios públicos e a Polícia Federal. Conforme notícia veiculada no site do Ministério Público do Estado de Alagoas, o Grupo de Atuação Especial de Combate ao Crime Organizado (Gaeco) , do Ministério Público de Alagoas, em janeiro/2017, realizou operação para apurar ilícitos relacionados à locação de estruturas de palco, som, iluminação, aparelhos de projeção e geradores de energia, além de irregularidades no aluguel de veículos (peça 222) . 
13. Também janeiro de 2017, o ex-prefeito José Jacob Gomes foi acionado judicialmente por crime de improbidade administrativa, por desvio de recursos do Fundo de Previdência Municipal, e teve seus bens declarados indisponíveis pelo Poder Judiciário de Alagoas (peça 223) .
13. Em julho/2017, nova operação do Grupo Estadual de Combate às Organizações Criminosas (Gecoc) do Ministério Público Estadual de Alagoas (MPE/AL) , em conjunto com as polícias Militar e Civil, apurou um esquema criminoso envolvendo a compra de medicamentos por meio de notas fiscais fraudulentas no Município de Mata Grande/AL e outros municípios. O ex-prefeito, José Jacob Gomes Brandão, teve a prisão decretada, mas foi declarado foragido. Seus bens foram declarados indisponíveis (peça 224) .
14. Mais recentemente, em abril/2018, nova operação do GAECO, do MPE/AL, apurou o desvio de R$ 12 milhões por fraudes no transporte escolar em Mata Grande/AL, com a utilização de empresas de fachada. O ex-prefeito é considerado pelo MP de Alagoas como o "líder do esquema" e se encontra foragido até hoje (vide peças 225 e 226) . 
Cumpre ainda salientar que, no âmbito deste Tribunal, o Sr. José Jacob Gomes Brandão consta como responsável em sete processos de tomada de contas especial, já tendo sido condenado em seis deles (quatro dos quais já transitaram em julgado) , e o processo Processo 010.736/2018-2 encontra-se em fase de citação.
Em face de todo o exposto, anuo à proposta da unidade técnica de aplicar multa aos responsáveis, com fundamento no art. 58, inciso II, da Lei Orgânica do TCU, cujos valores, em razão da gravidade dos fatos aqui discorridos, arbitro em R$ 62.237,56, individualmente, montante máximo permitido pela Portaria-TCU 44/2019. 
Em acréscimo aos termos da proposta de encaminhamento da unidade técnica, por considerar graves as infrações cometidas, julgo necessário aplicar aos responsáveis a pena de inabilitação, por período de oito anos, para o exercício de cargo em comissão ou função de confiança no âmbito da Administração Pública, nos termos do art. 60 da Lei Orgânica do TCU.
	Com essas considerações, VOTO para que o Tribunal aprove a minuta de acórdão que ora submeto à apreciação deste Plenário.
TCU, Sala das Sessões Ministro Luciano Brandão Alves de Souza, em 18 de setembro de 2019.
AUGUSTO SHERMAN CAVALCANTI
Ministro-Substituto